臺灣高等法院民事判決　　　　　　　　 96年度再易字第140號
再 審原 告　三僑金屬建材有限公司
法定代理人　甲○○
訴訟代理人　林辰彥律師
複　代理人　陳佑仲律師
　　　　　　呂紹聖律師
再 審被 告　三莊金屬有限公司
法定代理人　乙○○
上列當事人間分配表異議之訴事件，再審原告對於中華民國96年
8月7日本院96年度上易字第323號確定判決，提起再審之訴，本
院判決如下：
    主  文
再審之訴駁回。
再審訴訟費用由再審原告負擔。
    事實及理由
一、再審原告主張略以：
  (一)  鈞院96年度上易字第323號判決（下稱原確定判決）違背
    最高法院89年臺上字第505號判決（再審原告誤繕為判例）
    關於舉證責任之分配意旨：
    1.最高法院89年臺上字第505號判決係指「就借款已交付之
      事實」，並非原確定判決所云「就該消費借貸關係存在之
      事實」負舉證責任，且伊已提出諸多證據證明借款已交付
      之事實，可證明伊確有交付借款予三立金屬建材股份有限
      公司（下稱三立公司），實已盡上述最高法院判決所指之
      舉證責任。
    2.況消費借貸之成立，以意思合致及借款交付為要件，上開
      判決係以債權債務人間之本票，為借貸意思合致之證明，
      故謂執票人尚須就借款交付事實此一要件負舉證責任。對
      照本件，伊已舉證有借款交付，亦有本票可證明與債務人
      三立公司間確有借貸意思合致。反觀再審被告，僅屢空言
      指摘伊所提資料為「勾串、不實」，自應舉證所謂勾串不
      實究在何處，原確定判決不僅擅改最高法院判決文義，更
      錯解舉證責任分配原則，原確定判決顯有適用法規顯有錯
      誤者之再審事由。
  (二)伊從未自認甲○○與曾全才離婚「後」，仍偶爾協助三立公
    司處理訂貨等事宜，伊於96年7月20日辯論意旨狀之真意毋
    寧係指「甲○○與曾全才於91年12月19日離婚，以往甲○○
    基於夫妻關係，兩公司又相距不遠，偶爾會至三立公司協助
    」。實則，伊法定代理人甲○○自92年以後即未曾至三立公
    司協助業務，原確定判決謂之自認，並據以認定甲○○迄至
    92年間仍有為三立公司處理公司業務，顯與卷證資料不符，
    亦有判決未依證據裁判法則之適用法規顯有錯誤之再審事由
    。
  (三)原確定判決謂：「2.依上開存款憑條及支票存款送款簿存根
    聯所示，充其量僅足證明三立公司之帳戶有於91年7月11日
    存入55萬元、於91年7月18日存入57萬5000元、於91年7月24
    日存入60萬元、於91年7月29日存入40萬元、於91年8月9日
    存入50萬元、及於91年9月2日存入25萬元，然尚不足以證明
    該存款係被上訴人（即本件再審原告）或其負責人甲○○所
    為……」等語，然查，上開存款憑條及支票存款送款簿存根
    聯之筆跡，全部係伊法定代理人甲○○所書寫，何以不足證
    明該存款係伊或其負責人甲○○所為？原確定判決不僅對此
    重要證物（筆跡）漏未斟酌，亦有認定事實與卷證資料不符
    之情事，誠有判決未依證據裁判法則之適用法規顯有錯誤之
    再審事由。
  (四)原確定判決謂：伊所稱借予三立公司運用之資金將近1400萬
    元，依提出之支票及退票理由單縱然主張屬實，依伊主張，
    該借款之債權人應認係甲○○個人，而非被上訴人。惟縱有
    部分證物於形式上無法認定係伊公司所為，然一審卷被證二
    係伊所開立之票據，而借予三立公司，據此以觀，可證借款
    債權人顯係伊無疑，詎原確定判決卻一概認定借款人係甲○
    ○個人，原確定判決之認定顯對此重要證物漏未斟酌，併有
    認定事實與卷證資料不符之情，當亦有判決未依證據裁判法
    則之適用法規顯有錯誤之再審事由。
  (五)伊公司法定代理人甲○○於96年8月間搬家時，竟發現三立
    公司於91年間因向伊借款用以代墊貨款及票款而開立之金額
    439萬393元借據一紙，及附存之相關借貸資料影本，計有：
    (1)伊借票給三立公司清償貨款，為兌現票款，而匯同額金額
    入戶頭內供兌現。(2)伊借票給三立公司，惟因存款不足而跳
    票，伊即以現金償還並取回票據。(3)三立公司簽發之票據跳
    票，伊為其墊款並取回票據如附表。另搬家期間又發現伊之
    土地銀行活期存款存摺夾著一張三立公司前因週轉不靈而向
    伊借款之借據，而該張借據所指之借款，即為該本存摺內之
    伊轉匯入三立公司土地銀行帳戶（帳號：00000000000000）
    之四筆匯款，共計93萬5000元，當時甲○○係偶爾抽空於三
    立公司幫忙，伊公司仍有承包工程之工程款收入，故可應急
    （上開借貸資料，以下合稱系爭借貸資料）。綜上可證伊與
    三立公司之借貸關係確實存在，如蒙斟酌，自足以推翻原確
    定判決，足見原確定判決亦有民事訴訟法第496條第1項第13
    款當事人發見未經斟酌之證物或得使用該證物之再審事由
  (六)爰依民事訴訟法第496條第1項第1款、第13款、第497條之規
    定，提起再審之訴，並聲明：(1)原確定判決廢棄。(2)再審被
    告之上訴駁回。
二、按再審之訴顯無再審理由者，得不經言詞辯論，以判決駁回
    之，民事訴訟法第502條第2項定有明文。
三、次按確定終局判決適用法規顯有錯誤者，得提起再審之訴，
    民事訴訟法第496條第1項第1款固定有明文。所謂適用法規
    顯有錯誤，應以確定判決違背法規或現存判例解釋者為限，
    若在學說上諸說併存尚無法規判解可據者，不得指為用法錯
    誤（最高法院57年度臺上字第1091號判例參照）。復按事實
    審法院認定事實之職權，無適用法規顯有錯誤之可言（最高
    法院63年度臺再字第67號判例參照）。又適用法規顯有錯誤
    ，不包括漏未斟酌證據及認定事實錯誤之情形在內（最高法
    院63年度臺上字第880號判例參照）。再按民事訴訟法第497
    條所謂足以影響於判決之重要證物漏未斟酌，係指足以影響
    判決基礎之重要證物，雖在前訴訟程序中業已提出，然未經
    確定判決加以斟酌者而言，或則忽視當事人聲明證據不予調
    查，或則就依聲請或依職權調查之證據未為判斷，均不失為
    漏未斟酌，且以該證物足以動搖原確定判決基礎為限，若縱
    經斟酌亦不足影響判決基礎之意見，即與漏未斟酌有間，不
    得據為本條所定之再審理由。經查：
  (一)原確定判決事實及理由欄第四(一)載明：「……按票據固為文
    義證券及無因證券，……執票人行使票據上權利時，就其基
    礎之原因關係確係有效存在，固不負舉證責任。惟執票人自
    承所持票據係債務人交付作為借款之憑據，而認該票據交付
    之原因關係為消費借貸者，自應由執票人就該消費借貸關係
    存在之事實負舉證責任（最高法院89年度臺上字第505號判
    決意旨參照）。查被上訴人（即再審原告）自認三立公司簽
    發系爭本票係作為向被上訴人借款之擔保，是系爭本票交付
    之原因關係即為消費借貸，而上訴人否認被上訴人與三立公
    司間有該消費借貸關係存在，依前揭說明，自應由被上訴人
    就該消費借貸關係存在之事實負舉證責任。」，足見原確定
    判決係依再審原告「系爭本票係作為向再審原告借款之擔保
    」之自認，而認再審原告應就消費借貸關係存在之事實負舉
    證責任，雖原確定判決認再審原告「就該消費借貸關係存在
    之事實」負舉證責任之論述，與上開最高法院判決所載「就
    借款已交付之事實負舉證責任」不同，然消費借貸於當事人
    合意外，更須交付金錢始能成立，且再審原告所提出之借款
    明細表、存款憑條、支票存款送款簿存根聯、匯款申請書（
    代收入傳票)及入戶電匯申請書，經原確定判決詳予審酌後
    認「不足據以證明該款項係被上訴人貸與三立公司之借款」
    ，亦已於事實及理由欄第四(三)敘明，原確定判決之論述核與
    上開最高法院判決：「……，似均認本票交付之原因關係為
    消費借貸，果爾，即應由執票人就借款已交付之事實負舉證
    責任。」並無違背，況上開最高法院判決並非判例，縱有違
    背，亦非適用法規顯有錯誤。再審原告就此主張原確定判決
    有適用法規顯有錯誤之情，自不足採。
  (二)原確定判決事實及理由欄第四(三)3.載明：「上訴人（即再審
    被告）主張三立公司90年12月4日之訂購單右下角採購欄所
    簽「Lin」係甲○○所親自簽名，又上訴人對三立公司90年
    11 月、12月份之出貨單右下角「客戶簽收」欄所簽「Lin」
    ，亦係由甲○○所簽收等情，業據提出上開訂購單及出貨單
    為證，且為被上訴人所不否認……。又證人蔣哲雄在原審亦
    到場證稱：『（於91、92年間）我當時在元江鋼鐵有限公司
    （下稱元江公司）擔任業務』，『那時我擔任業務，我賣三
    立公司材料；我當時是和三立公司的甲○○聯絡，都是她本
    人跟我聯絡，她在三立公司擔任何職務我不清楚，但都是她
    在叫料』，『……三立公司如果跟元江公司有業務往來，都
    是甲○○跟我聯絡；我1個月去三立公司沒有幾次，但我去
    時，她都有在公司』，『（我與甲○○有業務往來的時間）
    何時開始、何時結束，時間我記不清楚，我只記得跟她生意
    的往來沒有幾批。我跟她生意往來的時間大約在91年、92年
    間』等語；而被上訴人亦自認甲○○與曾全才離婚後，仍偶
    爾協助三立公司處理訂貨等事宜，是依上開事證，堪認甲○
    ○迄至92年間仍有為三立公司處理公司業務。」，足見原確
    定判決係依再審被告所提出由甲○○簽名之訂購單、出貨單
    ，及證人蔣哲雄之證詞，暨再審原告自認甲○○與曾全才離
    婚後，仍偶爾協助三立公司處理訂貨等事宜，而認定甲○○
    迄至92年間仍有為三立公司處理公司業務，並非單憑再審原
    告之自認而為認定，自難認與卷證資料不符，與證據裁判法
    則有違，況究竟甲○○係離婚前或離婚後偶爾至三立公司協
    助曾全才處理訂貨事宜，核屬事實認定之問題，縱認定事實
    有錯誤之情，依據上開說明，亦非屬適用法規錯誤。再審原
    告就此主張原確定判決有適用法規顯有錯誤之情，亦不足採
    。
  (三)原確定判決事實及理由欄第四(三)2.載明：「依上開存款憑條
    及支票存款送款簿存根聯所示，充其量僅足證明三立公司之
    帳戶有於91年7月11日存入55萬元、於91年7月18日存入
    575,000元、於91年7月24日存入60萬元、於91年7月29日存
    入40萬元、於91年8月9日存入50萬元、及於91年9月2日存入
    25萬元，然尚不足以證明該存款係被上訴人（即再審原告）
    或其負責人甲○○所為；且金錢授受之原因關係不僅消費借
    貸而已，是縱認上開款項係由被上訴人所存入，亦不能據此
    即足證明上開款項係被上訴人貸與三立公司之借款。又依上
    開匯款申請書（代收入傳票)及入戶電匯申請書所示，充其
    量亦僅能證明甲○○有於91年9月2日匯款50萬元及於91年9
    月16日匯款2,700,348元至三立公司之帳戶，亦不足據以證
    明該款項係被上訴人貸與三立公司之借款。」，足見原確定
    判決係認金錢授受之原因關係不僅消費借貸而已，而再審原
    告所舉證據尚不足證明其與三立公司間有消費借貸關係存在
    ，且理由已載明：「縱認上開款項係由被上訴人所存入，亦
    不能據此即足證明上開款項係被上訴人貸與三立公司之借款
    」，亦足見就上開存款憑條及支票存款送款簿存根聯之筆跡
    已加以斟酌，惟經審酌後認不能據此即足證明上開款項係被
    上訴人貸與三立公司之借款，亦難認原確定判決有就重要證
    物（筆跡）漏未斟酌，及認定事實與卷證資料不符之情事，
    再審原告就此主張原確定判決有適用法規顯有錯誤之情，亦
    不足採。
  (四)原確定判決事實及理由欄第四(三)4.載明：「被上訴人（即再
    審原告）雖又抗辯：甲○○為幫助三立公司抒困資金運作，
    常以現金替三立公司清償票款，或將被上訴人之票據借予三
    立公司使用，或直接匯款至三立公司帳戶供三立公司運用，
    其借予三立公司運用之資金將近1,400萬元等語，並提出支
    票及退票理由單為證。惟查被上訴人所為此部分之主張縱然
    屬實，依其主張，該借款之債權人應認係甲○○個人，而非
    被上訴人。」等語，足見原確定判決認再審原告抗辯意旨，
    係已表明實際借貸予三立公司之借款人係甲○○，縱然形式
    上係再審原告名義所開立之票據，亦不足以僅憑該票據開立
    名義外觀認定係再審原告所借貸予三立公司，縱再審原告主
    張被證2之票據係以再審原告名義所開立亦同。原確定判決
    因而認該借款之債權人應認係甲○○個人，而非再審原告，
    自難認有重要證物漏未斟酌、認定事實與卷證資料不符、未
    依證據裁判法則之違誤，再審原告就此主張原確定判決有適
    用法規顯有錯誤之情，亦委無足採。
四、末按當事人發見未經斟酌之證物或得使用該證物者，得以再
    審之訴對於確定終局判決聲明不服。但以如經斟酌可受較有
    利益之裁判者為限。民事訴訟法第496條第1項第13款定有明
    文。所謂當事人發見未經斟酌之證物或得使用該證物，係指
    在前訴訟程序不知有該證物，或雖知有此而不能使用，現始
    得使用者而言（最高法院32年度上字第1247號判例參照）。
    即事實審言詞辯論終結前未存在之證物，或已存在並能利用
    而不提出，或已提出之證物，均不得據為再審理由。經查：
    再審原告主張：系爭借貸資料係三立公司向再審原告借款之
    借據及附存之相關借貸資料等情，足見系爭借貸資料均為再
    審原告親自收執，參之再審原告又稱係其公司負責人甲○○
    搬家時於家中發現，顯係再審原告於前訴訟程序已經能掌控
    之證據資料，而屬已存在並能利用而不提出之情形，依據上
    開說明，均非屬前訴訟程序不知有該證物，或雖知有此而不
    能使用之情形，自非當事人發見未經斟酌之證物或得使用該
    證物之情形，再審原告主張有民事訴訟法第496條第1項第13
    款之再審事由，亦不足採。
五、綜上所述，再審原告主張：原確定判決有民事訴訟法第496
    條第1項第1款適用法規顯有錯誤、第13款當事人發見未經斟
    酌之證物或得使用該證物者，及第497條足以影響於判決之
    重要證物漏未斟酌之再審事由，顯不足採。從而，再審原告
    提起本件再審之訴，為顯無再審理由，爰不經言詞辯論，逕
    以判決駁回之。
據上論結，本件再審之訴，為顯無理由，爰判決如主文。
中　　華　　民　　國　　96　　年　　12　　月　　18　　日
                    民事第三庭
                        審判長法　官 林敬修
　　　　　　　　　　  　      法　官 藍文祥
　　　　　　　　　　　        法　官 黃騰耀
正本係照原本作成。
不得上訴。
中　　華　　民　　國　　96　　年　　12　　月　　19　　日
　　　　　　　　　　　　　　　書記官 秦仲芳
